【裁判字號】    98,消債聲,17
【裁判日期】    981008
【裁判案由】    聲請免責
【裁判全文】
臺灣板橋地方法院民事裁定            98年度消債聲字第17號
聲  請  人
即  債務人  甲○○
上列當事人聲請消費者債務清理事件，本院裁定如下：
    主  文
債務人甲○○應予免責。
    理  由
一、按法院為終止或終結清算程序之裁定確定後，除別有規定外
    ，應以裁定免除債務人之債務，消費者債務清理條例（以下
    簡稱：消債條例）第132 條定有明文。又法院裁定開始清算
    程序後，債務人有薪資、執行業務所得或其他固定收入，而
    普通債權人之分配總額低於債務人聲請清算前2 年間，可處
    分所得扣除自己及依法應受其扶養者所必要生活費用之數額
    者，法院應為不免責之裁定，但債務人證明經普通債權人全
    體同意者，不在此限，復為同條例第133 條所明定。另「債
    務人有下列各款情形之一者，法院應為不免責之裁定，但債
    務人證明經普通債權人全體同意者，不在此限：一、於7 年
    內曾依破產法或本條例規定受免責；二、隱匿、毀損應屬清
    算財團之財產，或為其他不利於債權人之處分；三、捏造債
    務或承認不真實之債務；四、因浪費、賭博或其他投機行為
    ，致財產顯然減少或負擔過重之債務，而生開始清算之原因
    ；五、於清算聲請前一年內，已有清算之原因，而隱瞞其事
    實，使他人與之為交易致生損害；六、明知已有清算原因之
    事實，非基於本人之義務，而以特別利於債權人中之一人或
    數人為目的，提供擔保或消滅債務；七、隱匿、毀棄、偽造
    或變造帳簿或其他會計文件之全部或一部，致其財產之狀況
    不真確；八、故意於財產及收入狀況說明書為不實之記載，
    或有其他故意違反本條例所定義務之行為」，亦為同條例第
    134條所明定。
二、查本件聲請人即債務人甲○○聲請消費者債務清理事件，其
    為民國19年生，目前年屆79歲，本身亦因罹患攝護腺癌須追
    蹤治療，而債務人均賴領取政府退役軍人生活補助費維持生
    計，且分別積欠美商花旗銀行股份有限公司（以下簡稱：花
    旗銀行）99,349元、華南商業銀行股份有限公司（以下簡稱
    ：華南銀行）48,042元、臺北富邦商業銀行股份有限公司（
    以下簡稱：臺北富邦銀行）54,010元、中國信託商業銀行股
    份有限公司（以下簡稱：中國信託銀行）37,908元，共計積
    欠債務239,309元，而債務人雖與金融機構為債務協商，每
    月固定收入僅有上開生活補助費，顯有不能清償債務之情事
    ，復於97年8月18日向本院聲請消費者債務清算事件（本院9
    7年度消債清字第81號），該案前經本院裁定開始清算程序
    ，並以債務人名下並無其他任何財產，尚須扶養其配偶等情
    ，有債務人前置協商不成立通知書、財團法人金融聯合徵信
    中心債權人清冊、行政院國軍退除役官兵輔導委員會臺北榮
    民總醫院診斷證明書、戶籍謄本等件附卷可稽，而認定債務
    人顯無財產可供清償清算程序之費用，故同時終止清算程序
    確定在案，現聲請人聲請免責，經本院通知全體無擔保債權
    人表示意見之結果，債權人則分別具狀陳稱略以：參酌債務
    人之消費紀錄，顯有因浪費、賭博或其他投機行為致負擔過
    重債務，而生開始清算原因之嫌等語。
三、經查：
（一）本件債務人前經本院於98年5月12日以97年度消債清字第8
      1號裁定開始清算程序，並同時終止清算程序，雖普通債
      權人並未獲分配，惟債務人於95年、96年之年收入合計為
      777,619元（包括工作所得267,595元、政府補助510,024
      元），有財政部臺灣省北區國稅局95年、96年度綜合所得
      稅各類所得資料清單、國軍退除役官兵俸金發放通知單在
      卷可稽（見本院97年度消債清字第81號卷第17頁至第21頁
      、第28頁），而債務人主張其聲請更生前2年內生活必要
      支出合計為634,968元，以及配偶扶養費180,000元，合計
      814,968元，有財產及收入狀況說明書在卷可按（見本院
      97年度消債清字第81號卷第10頁），則債務人聲請更生前
      2年內收入扣除必要支出後，並無任何剩餘。是普通債權
      人之分配總額，並無低於債務人聲請清算前2年間，可處
      分所得扣除自己所必要生活費用之數額，則債務人自無消
      債條例第133條所定不免責之情形。
（二）再經本院函請債權銀行就債務人聲請免責乙節表示意見，
      債權銀行固分別具狀陳稱參酌債務人之消費紀錄，顯有因
      浪費、賭博或其他投機行為致負擔過重債務，而生開始清
      算原因之嫌等語，惟按所謂浪費或投機行為實不易認定，
      亦難有統一之客觀標準，依每一債務人之情況而有不同。
      況所謂客觀標準，究採取寬鬆認定，抑是嚴苛審核，法院
      應視具體事件而定，亦即何種生活方式屬「浪費」、「投
      機」，可能因債務人成長過程中之生活環境、背景及經歷
      ，有很大部分之關聯。是判斷生活程度是否「浪費」、「
      投機」或「明知已有清算原因之事實」之標準，倘依寬鬆
      之認定，則金融機構將面臨所有卡債族均不還債或僅還部
      分款項之危機，應非當初立法真意之所在；若從嚴審核，
      則難以達成立法救卡債族之目的。換言之，應否認定債務
      人有否「浪費」、「投機」，而可否免除清償責任之關鍵
     ，應參酌各個債務人主觀之內部意識與表現在外在之行為
      。故債務人是否確已盡其所能工作以增加收入，並確實執
      行量入為出，盡力壓低所有支出，或有計畫為生活支出等
      ，並非衡量債務人行為是否為浪費或投機之決定因素。則
      查，本件綜觀債權銀行所提債務人之消費明細其內容，債
      務人或偶有紅陽科技股份有限公司、博新電訊股份有限公
      司、熊威超市等處之消費，惟各該消費金額並非龐大，次
      數亦非頻繁，故債務人購買生活必須用品，衡情應是為維
      持日常生活之所需，實難認該等行為具奢侈、浪費之特性
      。又債務人上開消費雖有極高比例為生物科技類之支出，
      惟參以債務人現年79歲，且罹患攝護腺癌，是其購買上開
      產品顯係因年邁體病，而為一定營養補給調養，是債務人
      使用信用卡購買日常生活用品，縱有部分非屬相當必要，
      惟情節尚屬輕微，仍難認為與本件清算程序之開始，有相
      當因果關係。
五、綜上所述，本院審酌債務人生活狀況、身體重病致工作能力
    受限，且須扶養配偶之特殊情形，以及其積欠債務之消費內
    容原因，認債務人並無消費者債務清理條例第133條前段或
    第134條各款所定之情事，依上說明，自應依首開規定裁定
    本件債務人免責，爰裁定如主文。
中    華    民    國    98    年    10    月    8     日
                  民事第三庭    法  官  邱靜琪
上為正本係照原本作成。
如不服本裁定，應於裁定送達後10日內，以書狀向本院提出抗告
，並繳納抗告費新臺幣1,000元。
中    華    民    國    98    年    10    月    8     日
                                書記官  鄭美莉


司法院資訊處製作；財團法人民間司法改革基金會備份。
